【裁判字號】    91,重上,84
【裁判日期】    920625
【裁判案由】    租佃爭議
【裁判全文】
臺灣高等法院高雄分院民事判決  九十一年度重上字第八四號
      上  訴  人  陸軍總司令部
      法定代理人  卯○○
      訴訟代理人  曾清山律師
                  寅○○      .
                  辰○○      .
      被上訴人    壬○○      .
                  己○○      .
                  丁○○      .
                  庚○○      .
                  癸○○      .
                  丙○○      .
                  子○○      .
                  辛○○      .
                  丑○○      .
      右九人共同
      訴訟代理人  董明正律師
                  楊靖儀律師
                  許瑜容律師
      複代理人    侯勝昌律師
      被上訴人    戊○○      .
      訴訟代理人  甲○○      .
                  乙○○      .
右當事人間租佃爭議事件，上訴人對於中華民國九十一年七月十日臺灣高雄地方法院
九十年重訴字第三六四號第一審判決提起上訴，本院判決如左：
      主      文
原判決關於駁回上訴人後開第二項之訴與該部分假執行之聲請部分，及訴訟費用之裁
判，均廢棄。
被上訴人應連帶將坐落高雄縣鳳山市○○段第一號土地，如附件複丈成果圖所示Ａ-1
部分面積八四三‧五八平方公尺、Ｂ部分面積二八八‧○一平方公尺、Ｃ部分面積二
四七‧八六平方公尺、Ｄ部分面積八二‧八三平方公尺、Ｅ部分面積二○二‧八○平
方公尺、Ｆ部分面積一二四‧○四平方公尺、Ｋ部分面積五五‧六四平方公尺，及同
段第二之四地號土地，如附件複丈成果圖所示Ｉ部分面積二五五‧八二平方公尺、Ｊ
部分面積七四‧七二平方公尺等之地上物除去，將土地返還上訴人。
其餘上訴駁回。
第一、二審訴訟費用由被上訴人連帶負擔二分之一，餘由上訴人負擔。
前開第二項，於上訴人以新台幣玖佰參拾萬元提供擔保後，得假執行；被上訴人如於
假執行程序實施前，以新台幣貳仟捌佰萬元預供擔保後，得免為假執行。
      事      實
甲、上訴人方面：
壹、聲明：求為判決：
一、原判決廢棄。
二、右開廢棄部分被上訴人應連帶將坐落高雄縣鳳山市○○段第一地號土地，如高雄
    縣鳳山地政事務所九十一年十一月二十日土地複丈成果圖所示Ａ-1部分面積八四
    三‧五八平方公尺、Ｂ部分面積二八八‧○一平方公尺、Ｃ部分面積二四七‧八
    六平方公尺、Ｄ部分面積八二‧八三平方公尺、Ｅ部分面積二○二‧八○平方公
    尺、Ｆ部分面積一二四‧○四平方公尺、Ｇ部分面積一三八八‧九四平方公尺、
    Ｈ部分面積八五‧五八平方公尺、Ｋ部分面積五五‧六四平方公尺，同上段第二
    之四地號土地，如附圖所示Ｉ部分面積二五五‧八二平方公尺、Ｊ部分面積七四
    ‧七二平方公尺等之地上物除去，將土地返還上訴人。
三、第一、二審訴訟費用均由被上訴人連帶負擔。
四、上訴人願供擔保，請准予宣告假執行。
貳、陳述：除引用與原審判決書記載相同者外，另補稱：
一、上訴人與訴外人亦即被上訴人之被繼承人黃天福所訂立「民國五十五年四月二十
    八日江指字第二○○五號陸軍營地運用（耕地）合約」，背面所附附圖係北方朝
    下，南方朝上之顛倒方向（見耕地合約書註記），因此，該耕地合約書背面附圖
    ，若與高雄縣鳳山地政事務所九十一年十一月二十日土地複丈成果圖（下稱複丈
    成果圖）對照核對，應將該土地複丈成果圖亦應北方朝下，南方朝上比對來看，
    即可一目了然，例如該土地複丈成果圖所示Ａ-1部分即係耕地合約書背面附圖黃
    天福部分，土地複丈成果圖所示Ａ部分即係合約書背面附圖姜克進部分，土地
    複丈成果圖Ｂ、Ｃ、Ｄ、Ｅ、Ｆ．．．部分即係附圖黃天福部分，上下順序明
    確，足證土地複丈成果圖位置與合約書背面附圖位置相符。
二、上訴人與被上訴人之被繼承人黃天福訂立系爭耕地合約書時，並未請地政事務所
    測量，背面附圖所載耕種位置與面積亦未經明確指界，僅係大概位置與大概面積
    ，嗣被上訴人不斷擴占，以致占耕之面積較原附圖所載之面積為大，例如合約書
    背面附圖所示黃天福所載面積係○‧○三○○甲，惟被上訴人現地指界結果，
    土地複丈成果圖所示Ａ-1部分面積係八四三‧五八平方公尺，明顯被上訴人占耕
    面積較原附圖所載面積大很多，被上訴人於原審亦自認有擴占（見被上訴人九十
    一年三月五日民事答辯狀所附證物七所註記：此地不在合約範圍內，是後來累積
    耕作擴寬而來），足證耕地合約書背面附圖所載面積僅供參考用，並非正確之面
    積。
三、耕地合約書背面附圖有關黃天福部分，其耕種範圍之所以未全部標明以及未記
    載面積，係因一則受紙張限制，已無空紙可標明，再者係向上亦即往南之土地屬
    於高雄縣大寮鄉所有，被上訴人於鈞院九十一年十一月一日勘驗現地時亦一再表
    明，土地複丈成果圖所示Ｂ、Ｃ、Ｄ、Ｅ、Ｆ．．．等地上建物係高雄縣大寮鄉
    公所核發之門牌號碼，請求測量系爭鐵皮屋即上述Ｂ、Ｃ、Ｄ、Ｅ、Ｆ．．．所
    坐落之地號（見勘驗筆錄），因之，上開附圖內黃天福部分，其耕種範圍如何
    ，與面積若干，並無法確定，顯然被上訴人所耕種如土地複丈成果圖所示Ｂ、Ｃ
    、Ｄ、Ｅ、Ｆ．．．等土地，並不能證明已逾越耕地合約書所約定之範圍，被上
    訴人一面既想擴占一面又主張已超出合約範圍外，顯然自相矛盾。
四、至土地複丈成果圖所示Ｇ、Ｈ部分與耕地合約書背面附圖所標示黃天福部分位
    置不符，係因如上所述，合約書背面附圖所載耕作位置，僅供參考用，並非正確
    位置，另則或因黃天福捨附圖所標示黃天福位置而不耕作，另擅自於土地複丈
    成果圖所示Ｇ、Ｈ位置耕作亦有可能，惟不論係附圖上所載位置係僅供參考，而
    實則黃天福所耕作如成果圖所示Ｇ、Ｈ位置，即係耕地合約之位置，抑或係黃天
    福捨附圖所載位置而不耕作，另於成果圖所示Ｇ、Ｈ位置耕作，則被上訴人既指
    界該成果圖所示Ｇ、Ｈ部分係伊所耕作無訛，上訴人自得請求拆除地上物返還土
    地。
五、又，被上訴人占有如複丈成果圖所示Ｇ、Ｈ部分之土地，並非如被上訴人所主張
    係五十二年一月一日所訂立註有「山」之營地耕種契約，而係被上訴人之被繼承
    人黃天福於八十二年五月十一日擅自占有，當時黃天福在如成果圖所示Ｇ、Ｈ部
    分之土地上先立起鋼柱（上證二照片），嗣經上訴人所屬陸軍軍官學校發現後協
    調黃天福自行拆除（上證三照片，尚遺留有拆除後之水泥柱頭），惟黃天福於八
    十三年五月六日又在同一土地上搭蓋竹木棚架（上證四照片），經陸軍軍官學校
    限期於八十三年五月二十日前自行拆除（上證五函文），幾經協調被上訴人癸○
    ○同意由軍方代為拆除，有癸○○具名之同意書可證（上證六），上訴人即於八
    十三年八月十一日將竹木棚架拆除（上證七），足證被上訴人現在占有之Ｇ、Ｈ
    部分所搭建鐵皮屋與所種植果樹，係於八十三年八月十一日經上訴人拆除竹木棚
    架後又擅自占有，並非因五十二年一月一日註有「山」之營地耕種契約而占有，
    該份註有「山」之契約已併入五十六年一月一日之系爭合約書內而不存在，被上
    訴人主張渠等占有如成果圖所示Ｇ、Ｈ部分之土地，係黃天福另與上訴人所訂註
    有「山」之營地耕種契約，依上所述，顯無可採。
六、被上訴人雖嗣後否認渠等於原審九十一年三月五日民事答辯狀所附證物七，打勾
    部分之Ｂ、Ｃ、Ｄ、Ｅ、Ｆ、Ｉ、Ｊ、Ｋ部分係屬自認，僅在強調上訴人之主張
    請求返還占用土地，殊為不合理等情，惟查如右一所述，被上訴人所指界之如土
    地複丈成果圖所示Ａ-1部分與合約書背面附圖所標示黃天福位置相符，土地複
    丈成果圖所示Ｂ、Ｃ、Ｄ、Ｅ、Ｆ、Ｉ、Ｊ、Ｋ．．．部分與合約書背面附圖所
    標示黃天福位置相符，足證土地複丈果圖所示Ａ-1、Ｂ、Ｃ、Ｄ、Ｅ、Ｆ、Ｉ
    、Ｊ、Ｋ．．．均係系爭耕地合約之範圍內，被上訴人之撤銷自認，顯然不能證
    明其先前之自認與事實不符，上訴人亦不同意其撤銷自認。
七、再如複丈成果圖所示Ｂ、Ｃ、Ｄ、Ｅ、Ｆ之地上建物，被上訴人於八十六年三月
    二十一日即出租於銘罡風管行作為風管加工之營業處所（上證八、九照片），證
    以鈞院勘驗現場時現狀記載：「Ｆ棟有堆置汽車修理的雜物，Ｂ棟堆放風管」，
    足證該成果圖所示Ｂ、Ｃ、Ｄ、Ｅ、Ｆ被上訴人已不自任耕作，將所承租之土地
    搭蓋房屋，出租於訴外人銘罡風管行營利，顯然已違背耕地合約第三條及耕地三
    七五減租條例第十六條之規定，被上訴人主張所搭蓋之建物僅供堆置農具之用，
    顯無理由。
八、如複丈成果圖所示Ｌ、Ｍ、Ｎ部分，係訴外人涂義福占有，非被上訴人等所占有
    ，爰對Ｌ、Ｍ、Ｎ部分予以減縮，不為請求。
三、證據：除援用原審之證據方法外，另提出坪埔字第一七三號及第二二二號陸軍營
    地運用耕地合約影本各一紙，聲請勘驗及測量系爭土地。
乙、被上訴人方面：
壹、聲明：求為判決：
一、上訴駁回。
二、訴訟費用由上訴人負擔。
三、如受不利判決，願供擔保，請准免為假執行。
貳、陳述：除引用與原審判決書記載相同者外，另補稱：
一、按上訴人主張與訴外人黃天福於五十六年一月一日所訂之五十五年四月二十八日
    江指字第二００五號（坪埔字第０二二二號）合約書所載「前已使用營地三筆」
    ，包括該合約背面附圖標示「黃天福」（其指為複丈成果圖之ＢＣＤＥＦ部分
    ）、附圖標示「黃天福」（其指為複丈成果圖之Ａ－１部分）、及附圖標示「
    黃天福」（所合併另筆「山」地租約（其指為複丈成果圖ＧＨ部分）等三個部
    分。上訴人並以被上訴人在前開三筆土地搭建鋼棚、木屋、磚屋、圍籬等地上物
    ，違反耕地三七五減租條例第十六條、耕地合約第三條為由，請求被上訴人等返
    還前述三個部分之土地云云。
二、上訴人前開主張與事實不符，亦與法律相違，爰分別澄清說明如后：
（一）就複丈成果圖之Ａ－１部分：
  １、上訴人於上訴理由之聲明中請求被上訴人將Ａ－１部分、面積八四三．五八平
      方公尺土地上之地上物除去，並將土地返還於上訴人云云。惟查上訴人於原審
      之起訴聲明，其所請求之土地範圍為原審卷第五四、七七頁附圖所示編號第
      、、、、及部分，將其對照原審鳳山地政事務所土地複丈成果圖，
      顯然為不含Ａ部分之ＢＣＤＥＦＧＨＩＪＫ部分。換言之，上訴人於原審起訴
      之範圍既不含Ａ部分，於本件上訴聲明中自不能擴及於位於Ａ部分內之Ａ－１
      ，是其於Ａ－１之請求並不合法，且上訴人所主張系爭合約書所載「前已使用
      營地三筆」，是否係將地理位置上分開之黃天福三塊土地訂於同份合約
      ？查系爭合約書為標示租地位置，載明「東為山、南為黃會、西為營地、北為
      山」，由上開契約文義顯然僅能特定一塊土地四周之界線，上訴人卻謂系爭合
      約包括黃天福三筆分開之土地，顯與系爭合約之文義不符。
  ２、至於系爭合約所指稱的一塊土地是合約附圖所載黃天福中那個部分？由
      系爭合約本身尚難認定，若謂係指「黃天福」部分（上訴人指為複丈成果圖
      Ａ－１部分），則複丈成果圖所示Ａ部分（包括Ａ－１部分）均為果樹之種植
      ，業經原審履勘在案，並無違反兩造所約定應自任耕作之約定，上訴人遽而主
      張被上訴人等違約顯然無據。
三、就複丈成果圖ＢＣＤＥＦＩＪＫ部分：
  １、上訴人主張系爭合約包括背面附圖所示「黃天福」部分，即為複丈成果圖Ｂ
      ＣＤＥＦＩＪＫ部分。被上訴人主張系爭合約標的倘係僅指「黃天福」之土
      地（即複丈成果圖Ａ－１）部分，則上訴人訴請返還之複丈成果圖ＢＣＤＥＦ
      部分土地不在系爭合約範圍之內，上訴人執系爭合約訴請返ＢＣＤＥＦ部分土
      地，洵屬無據。
  ２、退步言，倘認複丈成果圖ＢＣＤＥＦＩＪＫ在系爭合約範圍內，則應審究：訴
      外人黃天福或被上訴人等所搭鋼棚、木屋等地上物是否位於系爭合約範圍之內
      ，而有違反自任耕作之事實？就此，上訴人固主張合約書附圖土地之相鄰順序
      ，由北而南依序為黃天福、盧進財、王鳴圖、黃天福、姜克進、黃天福
      ，核與實地勘驗時，相關土地分佈之順序相同，而將系爭合約附圖「黃天福
      」指為複丈成果圖ＢＣＤＥＦＩＪＫ。然查被上訴人等固不爭執相關土地分佈
      之方位順序，惟各該土地之範圍、界限何在，顯無從由土地分佈而確實指界。
      基此，上訴人既尚未證明系爭合約附圖黃天福即為複丈成果圖ＢＣＤＥＦＩ
      ＪＫ部分，更未證明訴外人黃天福或被上訴人所搭建之地上物位於系爭合約之
      範圍內，基於舉證責任分配之原則，自應為不利上訴人之認定。
  ３、被上訴人並未自認原審判決附圖所示編號ＢＣＤＥＦＩＪＫ等部分土地即為五
      十六年一月一日租約土地，被上訴人於九十一年三月五日民事答辯狀所附證物
      七賀之附表所為註記文字之真意在指上訴人主張之違約土地面積超過原合約所
      訂面積範圍甚大，亦即僅在強調上訴人主張請求返還占用土地殊為不合理，並
      無自認之意，上訴人曲解為被上訴人已自認，容有誤會。
  ４、系爭合約書明白標示承租土地之面積為０．一０七四公頃，並於下方輔意一０
      七四平方公尺再次確定，然上訴人卻據該合約而將請求之面積強詞擴充為七二
      七一平方公尺，此舉乃欲硬將本件爭執之地上物納入合約拘束範圍，殊不可採
      。蓋倘合約書承租土地所坐落之處，必無地上物，則被上訴人即非不得保有０
      ．一０七四公頃土地之使用權。上訴人至今仍無法就合約之土地究係位於其請
      求之範圍何部分，為確定之說明及舉證，要難遽認被上訴人之地上物坐落於合
      約之土地上。
  ５、退步言之，即使系爭合約土地範圍內有地上物存在，亦無所謂違約情事可言，
      亦即被上訴人於日據時代，即在現址存有地上物，以為農憩及堆放農具、穀物
      、農用機械之用；然上訴人係於民國四、五十年後，始陸續與被上訴人等訂約
      ，換言之，系爭地上物係於雙訂約前即已存在，並非被上訴人於承租土地後，
      始為搭蓋，實難謂此符合耕地三七五減租條例第十六條所謂「不自任耕作」之
      要件。又上訴人既明知而仍與被上訴人訂約，且未於契約明文要求被上訴人將
      該建築物拆除，自應可視為同意被上訴人繼續使用該地上物，故該地上建物之
      存在，自始並未違反承租合約第三條「使用上開營地限於耕種不得移作他用」
      之約定。後因耕作物之更改，需有空曠空間置放打穀機及晾放稻穀之必要減低
      ，而有多餘之空間，黃天福遂將多餘空間部分借友人放置風管；及至黃天福去
      世，軍方於八十八年以系爭地上物違建為由興訟，被上訴人不敢投注大幅成本
      於農作，是原本堆放肥料、農具之空間，遂暫借友人置放物品，被上訴人並未
      放棄耕作，自無違約情事。
四、就複丈成果圖Ｇ、Ｈ部分：
  １、上訴人初主張Ｇ、Ｈ部分雖為民國五十二年合約但已合併於五十六年之合約云
      云，被上訴人等予以否認。查被上訴人已於鈞院提出五十二年合約書之原本（
      參九十二年四月九日言詞辯論筆錄），其與系爭五十六年之合約為分開獨立之
      兩份合約，已甚明顯。且兩份合約所承租土地之地目並不相同，一份為「田」
      地之租約，一份為「山」之租約，其既會因地目性質之不同而分開訂約，當無
      合併於同一份契約之理，是以Ｇ、Ｈ部分為五十二年獨立之合約，與本件系爭
      合約無關，甚為明顯。至於上訴人所謂之契約合併，被上訴人從未為同意之意
      思表示，上訴人片面變更契約之行為，並不生法律上效力。且所謂契約之合併
      ，屬變態事實，上訴人就此部分之主張，應負舉證責任。
  ２、上訴人所謂黃天福於八十二年五月十一日在Ｇ、Ｈ部分搭蓋竹木棚架之情事，
      係黃天福本擬於該地搭蓋棚架養雞，為軍方反對，遂同意由軍方拆除，回復原
      狀，繼續耕作。惟此適足以證明軍方與黃天福就Ｇ、Ｈ部分有五十二年「山」
      地承租合約之存在，黃天福於Ｇ、Ｈ部分所在係本於承租人之合法地位。上訴
      人又謂「現在Ｇ、Ｈ部分所搭鐵皮屋與所種植之果樹，係於八十三年八月十一
      日上訴人拆除竹木棚架後又擅自占有」，然事實上，Ｇ、Ｈ部分所搭鐵皮屋與
      所種植之果樹皆係五十六年間即已陸續栽種，上訴人指係八十三年才擅自占有
      ，殊不可採。
五、上訴人歷時二十餘年始主張上訴人違約，其權利之行使顯有違誠信原則：
  １、按「行使權利，履行義務，應依誠實及信用方法，民法第一百四十八條第二項
      定有明文。故權利者在相當期間內不行使權利，並因其行為造成特殊情況，足
      引起義務人之正當信任，認為權利人已不欲行使其權利，而權利再為行使時，
      應認為有違誠信原則，得因義務人之抗辯，使其權利歸於消滅。」此有八十八
      年台上字第四九七號判決可參。
  ２、又上訴人主張被上訴人違反約定不自任耕作，違反合約內容云云，然查上訴人
      所聲稱之違建部分，係於民國六十八年以前即存在，此部分可依當時代表軍方
      之營長官（劉克來）之證詞得知，軍方當時亦同意舊有之房屋不必拆除，是以
      僅就新違建提起告訴，有卷內高雄地方法院檢察署六十八年度偵字第三三二一
      號不起訴處分書可稽。且上訴人於建屋時即為已知未為阻止，興建後亦長達二
      十四年未要求拆除，復經證人王鳴圖、盧進財在勘驗證述明確，現於二十多年
      後才主張違約並終止契約，徵諸前開判決意旨，顯與誠信原則有違。
六、綜前所述，上訴人主張被上訴人等有違約情事而訴請收回租地，顯無理由。被上
    訴人既無違約違法情事，上訴人本即無任何請求權，故縱使系爭土地範圍界限不
    明，亦無礙上訴人上訴主張顯無理由之事實。
三、證據：除援用原審之證據方法外，另提出照片一張。
      理      由
一、本件上訴人主張：系爭坐落高雄縣鳳山市○○段第一地號面積一八六七五．四二
    平方公尺，第二之四地號面積六一五二四．六二平方公尺土地二筆，係屬中華民
    國所有、為上訴人所管理，在五十六年一月一日與訴外人黃天福訂立耕地租賃合
    約，將系爭土地之一部即合約背面附圖所示黃天福及部分，面積一０七四平
    方公尺出租予訴外人黃天福，並約定僅限耕作使用，期限至五十八年十二月三十
    一日止；詎黃天福除於Ａ－１部分種植芒果樹外，並未將所承租之系爭土地供耕
    作使用，而在其上搭建如本件複丈成果圖所示Ｂ、Ｃ、Ｄ、Ｅ、Ｆ、Ｇ、Ｈ、Ｉ
    、Ｊ、Ｋ部分之鋼棚、木屋、鐵皮屋、貨櫃等地上物，顯已違反耕地三七五減租
    條例第十六條第一項及兩造合約第三條應自任耕作之規定，並逾越合約所約定耕
    作範圍之土地，擴大占用土地面積。又訴外人黃天福於八十六年十一月二十一日
    死亡，由被上訴人等十人繼承，案經上訴人依耕地三七五減租條例第二十六條規
    定申請調解，因調解不成立而後移送鈞院起訴。為此，爰依耕地三七五減租條例
    第十六條第二項、民法第一千一百五十一條及第七百六十七條之規定，請求被上
    訴人應連帶拆除上開地上物並將系爭土地返還上訴人，而如上訴聲明之判決等情
    。
二、被上訴人則以：伊等之被繼承人黃天福與上訴人間先後訂立二份耕地租約，分別
    為五十二年一月一日所訂之（山）地耕種租約及五十六年一月一日所訂之五十五
    年四月二十八日江指字第二００五號（坪埔字第0222號）之合約。上開五十六年
    一月一日所訂耕地租約並無註明租約之範圍係在何地號之土地，僅於租約背面以
    簡略附圖為記，上訴人申請調解據以起訴之合約為前開五十六年一月一日所訂之
    合約，面積為一０七四平方公尺，惟上訴人要收回之系爭二筆土地為被上訴人所
    占用者，據地政事務所之測量達七二七一．七三平方公尺，顯與五十六年一月一
    日所訂之合約之面積不符。另複丈成果圖Ｇ、Ｈ部分則為五十二年一月一日（山
    ）地耕種租約之一部，而Ａ－１部分亦非合約背面黃天福部分，均非五十六年
    一月一日所訂系爭合約之範圍。再上訴人逾二十年始以被上訴人建屋違約為由而
    終止租約，顯與時效制度之立法意旨未合。且上訴人當初答應可不必拆除，惟現
    卻以此為由主張違反租約，顯違反誠實信用原則。被上訴人既無違反耕地三七五
    減租條例第十六條第一項及合約第三條之規定，是被上訴人使用系爭土地，係基
    於租賃契約，尚非無權占有等語資為抗辯。
三、查本件上訴人主張前開系爭二筆土地係屬中華民國所有、為上訴人所管理，在五
    十六年一月一日，上訴人即將系爭土地之一部面積一○七四平方公尺出租予訴外
    人黃天福，訂有書面耕地租賃合約，並約定僅限耕作使用，期限至五十八年十二
    月三十一日止；及訴外人黃天福於八十六年十一月二十一日死亡，由被上訴人等
    十人繼承之事實，業經其提出五十六年一月一日耕地合約（坪埔字第0222號）、
    繼承系統表各一份、土地登記謄本二紙、舊式戶籍謄本一份、及戶籍謄本十八紙
    等為證，並為被上訴人所不爭執，自堪信為真實。按「耕地之租佃，依本條例之
    規定；本條例未規定者，依土地法及其法律之規定。」、「耕地租約於租期屆滿
    時，除出租人依本條例收回自耕外，如承租人願繼續承租者，應續訂租約。」耕
    地三七五減租條例第一條、第二十條定有明文。次按「依定有期限之契約租用耕
    地者，於契約屆滿時，除出租人收回自耕外，如承租人繼續耕作，視為不定期限
    繼續契約。」土地法第一百零九條亦有明文。查兩造不爭之系爭之租期自五十六
    年一月一日至五十八年十二月三十一日止之合約，於期間屆滿後，訴外人黃天福
    仍繼續耕作行為而願繼續承租系爭土地，為兩造所不爭，是依前開規定，系爭租
    約應視為不定期限契約仍繼續存在。
四、次查上訴人主張系爭土地上如複丈成果圖Ａ-1、Ｂ、Ｃ、Ｄ、Ｅ、Ｆ、Ｇ、Ｈ、
    Ｉ、Ｊ、Ｋ部分，即為系爭合約範圍，被上訴人之被繼承人黃天福未供耕作之用
    而在其上搭建鋼棚、木屋、鐵皮屋、貨櫃等地上物，顯已違反耕地三七五減租條
    例第十六條第一項及兩造合約第三條應自任耕作之規定，原訂租約為無效，又逾
    越合約所約定耕作範圍之土地，擴大占用土地面積，為無權占有等情。則為被上
    訴人所否認，並以前開情詞置辯。經查：
（一）系爭坐落高雄縣鳳山市○○段第一及第二－四地號土地，於八十三年五月地籍
      圖重測前為鳳山市○○○段第一及第一之二地號土地，有土地登記謄本可稽（
      見原審卷第五八、五九頁），系爭租約於訂立時並未記載承租土地之地號，亦
      據被上訴人戊○○及壬○○之訴訟代理人乙○○於原審陳明（見原審卷第一三
      三頁），是系爭租約所載灣子頭段土地（見原審卷第十二頁），僅記明面積為
      一０七四平方公尺，而以租約背面之附圖為準；被上訴人於原審固爭執黃天福
      承租之土地並非上訴人請求之土地部分，然被上訴人於本院九十二年五月十二
      日勘驗時，對於複丈成果圖所示編號Ａ-1、Ｂ、Ｃ、Ｄ、Ｅ、Ｆ、Ｇ、Ｈ、Ｉ
      、Ｊ、Ｋ部分均係由被上訴人使用之事實，已經陳明，有勘驗筆錄可稽，而系
      爭租約背面附圖最上面標示「黃天福」部分，即為本件承租之土地，亦為兩造
      所是認，僅以該部分土地之範圍如何，亦即該部分土地範圍，究係相當於複丈
      成果圖所示上開編號部分為何，互予爭執。
（二）複丈成果圖所示編號Ａ-1部分現種植芒果樹、Ｂ、Ｃ、Ｄ、Ｅ、Ｆ部分為鋼棚
      房屋、Ｇ部分有木架與果樹、Ｈ部分有蓋鐵皮木屋、Ｉ部分有貨櫃屋與果樹、
      Ｊ、Ｋ部分為木造鐵皮屋等情，業經本院勘明，並兩造所不爭執，且據證人王
      鳴圖與盧進財二人結證證明其二人各自在現由被上訴人使用之編號Ａ-1部分之
      北邊，分別種植果樹及水稻屬實。證人王鳴圖又證稱「（上開建鋼棚房屋部分
      之建造情形）日本時期是草屋，後來改為木板屋，大約六十八年改為現狀．．
      ．改建之後，軍方說不可以這樣建，並引起竊佔訴訟」及「六十八年之前放農
      具，六十八年之後是放魚飼料」等語（見本院卷第二一二、二一三頁），足證
      上開各編號之鋼棚屋、木造鐵皮屋、貨櫃屋等係六十八年以後分別改建或建造
      。而上開編號Ｂ、Ｃ、Ｄ、Ｅ、Ｆ部分，現有堆放汽車修理工具及由銘罡工程
      公司加工製造之風管，有勘驗筆錄附圖與附表及現場照片附卷可憑（見本院卷
      第二五五～二五九頁，及證物袋），並為被上訴人所不爭，顯然並非供放置農
      具之用甚明，自屬不自任耕作。
（三）系爭租約關於租地之面積，係屬約略之記載，兩造均不爭執。而依上述被上訴
      人現使用系爭土地部分計算其面積，上開編號中Ａ-1、Ｂ、Ｃ、Ｄ、Ｅ、Ｆ、
      Ｉ、Ｊ、Ｋ，合計二一七五．三三平方公尺，雖較系爭租約所載面積一０七四
      平方公尺為多，然系爭租約關於租地之範圍與面積僅為約略之記載，已如前述
      ，則被上訴人所占用之上開部分，若有非屬原租約之範圍，亦係其擴大耕作範
      圍之無權占用，屬原租約部分，被上訴人即有不自任耕作之情形，則系爭租約
      依耕地三七五減租條例第十六條規定應屬無效，屬擴大耕作範圍無權占用部分
      ，上訴人本於所有權作用，亦得請求交還，從而，上訴人基於耕地三七五減租
      條例第十六條及本於所有權之作用，訴請被上訴人連帶將上開編號Ａ-1、Ｂ、
      Ｃ、Ｄ、Ｅ、Ｆ、Ｉ、Ｊ、Ｋ部分地上物拆除，將土地交還上訴人，為有理由
      ，應予准許。又上訴人已否認應允被上訴人搭屋違反耕作之用，證人王鳴圖更
      證稱軍方曾阻止被上訴人違約搭屋在卷，已如前述，被上訴人抗辯稱上訴人當
      初曾答應被上訴人可不拆屋，現竟起訴主張被上訴人違約不自任耕作，有違誠
      信原則云云，自無可採。
（四）至編號Ｇ、Ｈ部分，上訴人主張係被上訴人之被繼承人黃天福於八十二年五月
      十一日擅自占有，嗣經上訴人所屬陸軍軍官學校發現後協調黃天福自行拆除，
      惟黃天福又於八十三年五月六日在同一土地上搭蓋竹木棚架，經上訴人於八十
      三年八月十一日拆除，足證被上訴人現在占有之Ｇ、Ｈ部分所搭建鐵皮屋與所
      種植果樹，係拆除後又擅自占有，並非因五十二年一月一日註有「山」之營地
      耕種契約而占有，該份註有「山」之契約已併入五十六年一月一日之系爭合約
      書內而不存在云云。然被上訴人抗辯謂Ｇ、Ｈ部分為五十二年訂立之「山」之
      獨立合約，黃天福係本於承租人之合法地位使用，並未被併入於五十六年一月
      一日之系爭合約內云云。查上訴人最初主張Ｇ、Ｈ部分雖為民國五十二年合約
      範圍，但已合併於五十六年一月一日訂立之合約等情，自係認為Ｇ、Ｈ部分屬
      於系爭租約範圍之土地，所以上訴人才又主張稱「實則黃天福所耕作如成果圖
      所示Ｇ、Ｈ位置，即係耕地合約之位置，抑或係黃天福捨附圖所載位置而不耕
      作，另於成果圖所示Ｇ、Ｈ位置耕作」云云，嗣其再改稱Ｇ、Ｈ部分係黃天福
      於八十二年五月十一日擅自占有，即互相矛盾，不足信實。又依被上訴人提出
      之五十二年二月一日「軍用營（山）地耕種租約」之土地係軍用演習山地坐落
      於「灣頭山」，租期自五十二年一月一日至五十二年十二月三十一日計一年，
      租額以甘藷每年三一二公斤按公定價格折收代金（見原審卷第二二一頁）；顯
      然與系爭租約之土地並非同屬「灣子頭段」，又其係「山地」，與系爭租地為
      「田」亦不相同，其租金按甘藷計收，系爭租約按稻米（即八等則田地之正產
      物）計算也有不同；又Ｇ部分面積一三八八．九四平方公尺、Ｈ部分之面積八
      五．五八平方公尺，合計為一四七四平方公尺，顯然上開五十二年租約與系爭
      租約之土地各為不同之地目，租額計算亦復不同，且面積較系爭租約土地面積
      更大，上訴人主張該山之租約已併入五十六年一月一日定立之租約，自屬無據
      ，不能採信。足證被上訴人抗辯Ｇ、Ｈ部分並非系爭租約之範圍，而係另一租
      約之土地云云，堪予信實。而Ｇ、Ｈ部分現供種植果樹及飼養少數雞隻，則Ｇ
      、Ｈ部分自無不自任耕作之情形，從而，上訴人訴請被上訴人將Ｇ、Ｈ部分之
      地上物拆除將土地返還，尚無理由。
五、按「承租人應自任耕作，並不得將耕地全部或一部轉租於他人。承租人違反前項
    規定時，原訂租約無效，得由出租人收回自行耕種或另行出租。」耕地三七五減
    租條例第十六條第一、二項定有明文。次按「耕地三七五減租條例第十六條第一
    項所謂承租人應自任耕作，係指承租人應以承租之土地供自己從事耕作之用而言
    ；如承租人以承租之土地建築房屋居住或供其他非耕作之用者，均不在自任耕作
    之列，應構成同條第二項所定原訂租約無效之原因。」最高法院七十年度台上字
    第四六三七號判例著有明文。再按「耕地三七五減租條例第十六條第二項所謂原
    訂租約無效，係指承租人違反前項所定不自任耕作或轉租之限制時，原訂租約無
    待於終止，當然向後失其效力，租賃關係因而歸於消滅而言。非謂租賃關係自始
    不存在。故出租人應有租賃物返還請求權，此觀諸同條項後段：『得由出租人收
    回自行耕種或另行出租』之規定自明。」最高法院八十年度台再字第十五號判例
    亦著有明文。又按「所有人對於無權占有或侵奪其所有物者，得請求返還之。」
    為民法第七百六十七條所明定。則承租人如違反耕地三七五減租條例第十六條第
    一項應自任耕作之規定，原訂租約無待於終止，當然向後失其效力，租賃關係因
    而歸於消滅，出租人得依租賃物返還請求權請求返還土地，如出租人同時為所有
    人，亦得依所有物返還請求權對於無權占有之土地請求返還。本件系爭土地承租
    人即訴外人黃天福於八十六年十一月二十一日死亡，由被上訴人等十人繼承，依
    上所述，被上訴人於系爭土地既有不自任耕作之情事，原訂耕地租約無效，上訴
    人自得依耕地三七五減租條例第十六條第二項規定，請求被上訴人拆除地上物返
    還系爭土地。從而，上訴人主張複丈成果圖所示編號Ａ-1、Ｂ、Ｃ、Ｄ、Ｅ、Ｆ
    、Ｉ、Ｊ、Ｋ部分，被上訴人有前開不自任耕作之情事，系爭租約為無效，或為
    擴大占用之土地，為無權占有，上訴人依耕地三七五減租條例第十六條之規定，
    及本於所有權之作用、繼承關係，訴請被上訴人連帶拆地上物將該部分土地返還
    上訴人，自屬有理。原審未察，遽就此部分為上訴人敗訴之判決，自有未洽，上
    訴意旨指摘原判決五部分不當，求予廢棄改判，為有理由，應由本院予以廢棄改
    判。至複丈成果圖所示編號Ｇ、Ｈ部分，既非系爭租約範圍之土地，而係兩造關
    於五十二年一月一日另訂之耕種租約，且被上訴人並無不自任耕作之情形，上訴
    人訴請被上訴人拆除此部分地上物將該部分土地返還上訴人，尚無理由，不能准
    許，原審就此部分為上訴人敗訴之判決，並無違誤，上訴意旨求予廢棄改判，非
    有理由，應予駁回。又兩造其餘攻擊防禦之方法，與判決之基礎不生影響，不予
    一一審究，附此敘明。
六、據上論結：本件上訴為一部有理由、一部無理由，合依民事訴訟法第四百四十九
    條第一項、第四百五十條、第七十九條但書判決如主文。
中      華      民      國    九十二    年      六      月    二十五    日
                                      臺灣高等法院高雄分院民事第五庭
~B1審判長法官  蔡明宛
~B2法      官  黃科瑜
~B3法      官  林健彥
右為正本係照原本作成。
如對本判決上訴，須於判決送達後二十日內向本院提出上訴狀，其未表明上訴理由者
，應於上訴後二十日內向本院提出上訴理由書（均須按他造當事人之人數附繕本）。
上訴時應提出委任律師或具有律師資格之人之委任狀，並依附註條文規定辦理。
中      華      民      國    九十二    年      六      月     三十     日
~B法院書記官  葉淑華
附註：
民事訴訟法第四百六十六條之一：
對於第二審判決上訴，上訴人應委任律師為訴訟代理人，但上訴人或其法定代理人具
有律師資格者，不在此限。
上訴人之配偶、三親等內之血親、二親等內之姻親，或上訴人為法人、中央或地方機
關時，其所屬專任人員具有律師資格並經法院認為適當者，亦得為第三審訴訟代理人。
第一項但書及第二項情形，應於提起上訴或委任時釋明之。


司法院資訊處製作；財團法人民間司法改革基金會備份。
